ACORDAO-COMPLETO-2438540

ACÓRDÃO 839/2021 ATA 12/2021 - PLENÁRIO

VISTOS, relatados e discutidos estes autos de recurso de reconsideração interposto conjuntamente pelos Srs. Francisco Vanderlândio Carolino e Francisco Vilmar Filho e pela Clínica Oftalmológica do Piauí Ltda. (COP) contra o Acórdão 501/2019-TCU-Plenário,
ACORDAM os ministros do Tribunal de Contas da União, reunidos em sessão do Plenário, com fundamento nos arts. 32, I, e 33 da Lei Orgânica do TCU, diante das razões expostas pelo relator, em:
9.1. conhecer do recurso de reconsideração para, no mérito, negar-lhe provimento;
9.2. dar ciência desta deliberação aos recorrentes e aos demais interessados.

Recurso de reconsideração interposto contra acórdão que julgou irregulares as contas dos responsáveis, com condenação solidária em débito e multa, além de inabilitação para o exercício de cargo ou função comissionada, em razão de irregularidades na aplicação de recursos federais repassados no âmbito do Sistema Único de Saúde (SUS).

Prefeitura Municipal de Água Branca - PI.

3. Interessados/Responsáveis/Recorrentes:
3.1. Responsáveis: Clínica Oftalmológica do Piauí Ltda. (11.989.347/0001-25); Everson Barbosa Magalhães (XXX.085.973-XX); Francisco Vanderlândio Carolino (XXX.289.083-XX); Francisco Vilmar Filho (XXX.606.393-XX); João Luiz Lopes de Sousa (XXX.085.675-XX); Zayra de Paiva Sousa (XXX.134.703-XX)
3.2. Recorrentes: Clínica Oftalmológica do Piauí Ltda. (11.989.347/0001-25); Francisco Vanderlândio Carolino (XXX.289.083-XX); Francisco Vilmar Filho (XXX.606.393-XX).

13.1. Ministros presentes: Ana Arraes (Presidente), Walton Alencar Rodrigues, Benjamin Zymler (Relator), Augusto Nardes, Aroldo Cedraz, Raimundo Carreiro, Bruno Dantas, Vital do Rêgo e Jorge Oliveira.
13.2. Ministros-Substitutos presentes: Marcos Bemquerer Costa e André Luís de Carvalho.

BENJAMIN ZYMLER

Ministro-Substituto André Luís de Carvalho.

Adoto como parte do relatório a instrução elaborada no âmbito da Secretaria de Recursos (peça 230) , cuja proposta de encaminhamento contou com a anuência do secretário substituto (peça 231) :
"1.	Trata-se de recurso de reconsideração interposto conjuntamente por Clínica Oftalmológica do Piauí Ltda., Francisco Vanderlândio Carolino e Francisco Vilmar Filho (peças 183-198) contra o Acórdão 501/2019-TCU-Plenário (peça 110) , da relatoria do Ministro André Luís de Carvalho.
1.1.	A deliberação recorrida, corrigida em razão de erro material pelos Acórdão 1585/2019-TCU-Plenário (peça 118) e 2255/2019-TCU-Plenário (peça 133) , apresenta o seguinte teor:
VISTOS, relatados e discutidos estes autos de tomada de contas especial autuada por conversão do processo de representação (TC Processo 000.893/2013-7: apenso) , nos termos do Acórdão 252/2014-TCU-Segunda Câmara, em desfavor de João Luiz Lopes de Sousa, como então prefeito de Água Branca - PI (gestão: 2008-2012) , de Zayra de Paiva Sousa, como então secretária municipal de Saúde, de Everson Barbosa Magalhães, como então diretor do departamento de controle, avaliação e auditoria, e da Clínica Oftalmológica do Piauí Ltda. - COP, além dos seus sócios (Francisco Vanderlândio Carolino e Francisco Vilmar Filho) , diante das irregularidades apontadas pelo Departamento Nacional de Auditoria do SUS (Denasus) no bojo da auditoria realizada no aludido município, durante o período de 20/8 a 14/9/2012, sobre a aplicação de recursos federais repassados no âmbito do Fundo de Ações Estratégicas e Compensação (FAEC) do Sistema Único de Saúde (SUS) sob o montante de R$ 2.544.095,79;
ACORDAM os Ministros do Tribunal de Contas da União, reunidos em Sessão do Plenário, ante as razões expostas pelo Relator, em:
9.1. rejeitar as alegações de defesa apresentadas por João Luiz Lopes de Sousa, Zayra de Paiva Sousa e Everson Barbosa Magalhães, além da Clínica Oftalmológica do Piauí Ltda. - COP, com os seus sócios (Francisco Vanderlândio Carolino e Francisco Vilmar Filho) ;
9.2. julgar irregulares as contas de João Luiz Lopes de Sousa e de Zayra de Paiva Sousa, nos termos dos arts. 16, III, "b" e "c", e 19, caput, da Lei nº 8.443, de 1992, para condená-los, em solidariedade com a Clínica Oftalmológica do Piauí Ltda. - COP, além dos seus sócios (Francisco Vanderlândio Carolino e Francisco Vilmar Filho) , e com Éverson Barbosa Magalhães, ao pagamento do débito apurado nestes autos, atualizado monetariamente e acrescido de juros de mora calculados desde as datas informadas até o efetivo recolhimento, fixando-lhes o prazo de 15 (quinze) dias, contados da ciência desta deliberação, para que comprovem, perante o Tribunal, o recolhimento da referida importância em favor do Fundo Nacional de Saúde, nos termos do art. 23, III, "a", da citada lei e do art. 214, III, "a", do Regimento Interno do TCU (RITCU) , sob as seguintes condições:
	Valor (em R$) :
	Data da Ocorrência:  

	103.004,32
	17/10/2011

	144.902,71
	18/10/2011

	193.577,41
	3/11/2011

	90.229,89
	3/11/2011

	190.478,17
	2/12/2011

	133.710,12
	2/12/2011

	267.622,47
	15/2/2012

	370.579,37
	15/2/2012

	62.827,24
	5/3/2012

	244.062,25
	5/3/2012

	112.138,54
	3/4/2012

	529.199,39
	3/4/2012

9.3. aplicar a multa prevista no art. 57 da Lei nº 8.443, de 1992, individualmente, em desfavor de João Luiz Lopes de Sousa, de Zayra de Paiva Sousa e de Éverson Barbosa Magalhães, além da Clínica Oftalmológica do Piauí Ltda. - COP e dos Srs. Francisco Vanderlândio Carolino e Francisco Vilmar Filho, sob os valores de R$ 100.000,00 (cem mil reais) , R$ 100.000,00 (cem mil reais) , R$ 50.000,00 (cinquenta mil reais) , R$ 100.000,00 (cem mil reais) , R$ 50.000,00 (cinquenta mil reais) e R$ 50.000,00 (cinquenta mil reais) , respectivamente, fixando-lhes o prazo de 15 (quinze) dias, contados das notificações, para que comprovem, perante o Tribunal, o recolhimento das referidas quantias ao Tesouro Nacional, atualizada monetariamente na forma da legislação em vigor;
9.4. autorizar, caso requerido, nos termos do art. 26 da Lei nº 8.443, de 1992, e do art. 217 do RITCU, o parcelamento das dívidas fixadas por este Acórdão em até 36 (trinta e seis) parcelas mensais e sucessivas, sobre as quais incidirão a atualização monetária e os correspondentes acréscimos legais, esclarecendo aos responsáveis que a falta de pagamento de qualquer parcela importará no vencimento antecipado do saldo devedor, sem prejuízo das demais medidas legais;
9.5. autorizar, desde logo, a cobrança judicial das dívidas fixadas por este Acórdão, nos termos do art. 28, inciso II, da Lei nº 8.443, de 1992, caso não atendidas as notificações; 
9.6. considerar, preliminarmente, graves as infrações cometidas por João Luiz Lopes de Sousa, Zayra de Paiva Sousa e Everson Barbosa Magalhães, nos termos do art. 60 da Lei nº 8.443, de 1992, e do art. 270, § 1º, do RITCU; 
9.7. inabilitar o Sr. João Luiz Lopes de Sousa, a Sra. Zayra de Paiva Sousa e o Sr. Everson Barbosa Magalhães, pelo período de 5 (cinco) anos, para o exercício de cargo em comissão e de função de confiança no âmbito da administração federal, nos termos do art. 60 da Lei nº 8.443, de 1992, e do art. 270 do RITCU; 
9.8. determinar que a unidade técnica envie a cópia deste Acórdão, acompanhado do Relatório e da Proposta de Deliberação que o fundamenta, à Controladoria-Geral da União, para ciência e adoção das providências determinadas pelo item 9.6 deste Acórdão; e
9.9. determinar que a unidade técnica envie a cópia deste Acórdão, acompanhado do Relatório e da Proposta de Deliberação que o fundamenta, à Procuradoria da República no Estado do Piauí, nos termos do art. 16, § 3º, da Lei nº 8.443, de 1992, para o ajuizamento das ações civis e penais cabíveis.
HISTÓRICO
2.	Trata-se de tomada de contas especial autuada por conversão do processo de representação (TC Processo 000.893/2013-7: apenso) , nos termos do Acórdão 252/2014-TCU-Segunda Câmara, em desfavor de João Luiz Lopes de Sousa, como então prefeito de Água Branca/PI (gestão: 2008-2012) , de Zayra de Paiva Sousa, como então secretária municipal de Saúde, de Everson Barbosa Magalhães, como então diretor do departamento de controle, avaliação e auditoria, e da Clínica Oftalmológica do Piauí Ltda. - COP, além dos seus sócios (Francisco Vanderlândio Carolino e Francisco Vilmar Filho) , diante das irregularidades apontadas pelo Departamento Nacional de Auditoria do SUS (Denasus) no bojo da auditoria realizada no aludido município, durante o período de 20/8 a 14/9/2012, sobre a aplicação de recursos federais repassados no âmbito do Fundo de Ações Estratégicas e Compensação (FAEC) do Sistema Único de Saúde (SUS) sob o montante de R$ 2.544.095,79.
2.1.	A auditoria realizada pelo Denasus, que abrangeu os procedimentos cobrados e pagos nas competências julho a dezembro de 2011, teve como objetivos (peças 45-80) :
a) avaliar a pertinência ou não dos procedimentos médicos oftalmológicos (consultas e tratamentos oftalmológicos realizados em pacientes com glaucoma) cobrados/faturados ao SUS através do Instrumento de Registro, Boletim de Produção Ambulatorial Individualizado - BPAI;
b) verificar se os médicos responsáveis pelos atendimentos eram portadores do Título de Especialistas em Oftalmologia;
c) avaliar a atuação da Secretaria Municipal de Saúde no cumprimento ou não dos critérios estabelecidos pela Portaria n. 288/SAS/2008, no que diz respeito ao credenciamento/habilitação da clínica; e
d) verificar se a Secretaria Municipal de Saúde exerceu, efetivamente, as atividades de Controle, Avaliação, Regulação e Auditoria atribuídas à Gestão do SUS no que diz respeito à referência dos pacientes atendidos e à análise prévia/revisão das faturas relacionadas a consultas, tratamento e exames cobrados pela Clínica Oftalmológica do Piauí Ltda.- COP.
2.2.	No âmbito desta Corte, convertido os autos de representação em tomada de contas especial (peça 6) , realizadas diligências ao Denasus (peça 15) e ao Banco do Brasil (peça 16) , os responsáveis foram devidamente citados (peças 85, 86 e 88) , tomaram ciência das correspondências (peças 92-94) e apresentaram alegações de defesa conjunta (peça 98) .
2.3.	Em instrução de mérito desta tomada de contas especial, a Unidade Técnica responsável propôs a rejeição das alegações de defesa apresentadas pelos ora recorrentes, julgando irregulares as contas com imputação de débito e aplicação de multa, em razão, dentre outras, das seguintes irregularidades (peça 100) :
a) Falta de comprovação da especialidade de oftalmologista do corpo médico da Clínica de Oftalmológica do Piauí Ltda. - COP, sediada no município de Água Branca/PI, contrariando as disposições contidas na Portaria/SAS/MS 288/2008 e Resoluções CFM 1973/2011 e 1845/2008;
b) Inobservância dos ditames traçados pela Lei 8.666/1993, no que diz respeito à contratação da referida Clínica;
c) Inserção da contratação no Plano Municipal de Saúde;
d) Falta de apresentação do Relatório de Vistoria e o Parecer Conclusivo que habilitou a referida contratação;
e) Descumprimento do constante das Portarias Ministerial 423/2002, 399/2006 e 1559/2008, que tratam da regulação, avaliação, controle e auditoria;
f) Pagamentos por atendimentos em municípios que não constam da área geográfica estabelecido na Programação Pactuada Integrada - PPI e no Território de Desenvolvimento definido pela Comissão Intergestores Bipartite;
g) Falta de comprovantes de que as notas fiscais e faturas relativas ao montante de R$ 2.544.095,79, repassados pelo Ministério da Saúde à Secretaria Municipal de Saúde do município de Água Branca/PI, tenham sido avaliados pela área de controle, avaliação e auditoria para análise prévia dos procedimentos faturados pela Clínica;
h) Detecção de prontuários com história clínica e anamnese incompletos;
i) Cobrança de procedimentos com a utilização de Cartão Nacional de Saúde - CNS de profissional não existente;
j) Quantidade exagerada de municípios atendidos em um mesmo dia por um único profissional médico;
k) Prontuários sem a assinatura do profissional médico responsável;
l) Rejeição do montante de R$ 385.550,47 do total faturado, cobrado em competências posteriores, apenas com a troca do nome do médico que fez o atendimento;
m) Pacientes com o nome lançado no Boletim de Produção Ambulatorial Individualizado - BPAI com mais de um Cartão Nacional de Usuário do SUS;
n) Termos de Consentimento Informado - TCI emitidos de forma irregular; e
o) Atendimento de 53.634 procedimentos, no âmbito do Projeto Glaucoma, financiado pelo FAEC, e atendidos por profissionais não habilitados.
2.4.	Não obstante o não afastamento das irregularidades pelas quais foram citados, a Unidade Técnica responsável pela instrução inicial do feito, com base em julgados desta Corte, propôs que fossem afastada a responsabilidade dos então sócios da Clínica Oftalmológica do Piauí e dos gestores municipais, mantendo a responsabilidade apenas da Clínica em razão de ter sido a beneficiária dos pagamentos irregulares (peças 100-102) , o que contou com a anuência do D. Representante do Parquet especializado (peça 103) .
2.5.	O então Relator, Ministro André Luís de Carvalho, discordou da proposta de se afastar a responsabilidade dos agentes públicos e dos sócios da Clínica Oftalmológica do Piauí, pois os precedentes citados na instrução de mérito não se amoldariam ao presente caso, eis que o dano ao erário ora apurado decorreu de diversas fraudes praticadas pelos citados agentes públicos e privados (peça 111) .
2.6.	Acatando a proposta de deliberação então apresentada pelo Relator a quo este Tribunal prolatou o acórdão ora recorrido.
EXAME DE ADMISSIBILIDADE
3.	Reitera-se o exame preliminar de admissibilidade (peça 199) , ratificado pelo Exmo. Ministro Benjamin Zymler, que concluiu pelo conhecimento do recurso, eis que preenchidos os requisitos processuais aplicáveis à espécie, suspendendo-se os efeitos dos itens 9.2, 9.3 e 9.5 do Acórdão 501/2019-TCU-Plenário em relação aos recorrentes, estendendo a suspensão dos efeitos aos demais devedores solidários.
EXAME TÉCNICO
4.	Delimitação do recurso
4.1.	Constitui objeto do recurso examinar as seguintes questões:
a) se há prescrição a ser declarada;
b) se é obrigatória a especialização em oftalmologia para a prestação dos serviços auditados pelo Denasus;
c) se houve cobranças fraudulentas;
d) se pode ser reconhecida falha humana na digitação de dados;
e) se o número de atendimentos realizado pela Clínica Oftalmológica do Piauí se refere a consultas;
f) se o tempo para realização de exames é adequado;
g) se o exame de campimetria pode ser realizado em crianças em idade pré-escolar;
h) se o diagnóstico de glaucoma é fundamentado apenas no nível de pressão intraocular;
i) se a prescrição de medicamentos deve seguir os normativos do Ministério da Saúde ou é ato privativo do médico;
j) se os exames de fundoscopia foram realizados;
k) se os médicos da clínica realizaram atendimentos em até quinze municípios num único dia;
l) se a ausência de assinatura do médico e a existência de informações erradas de pacientes nos prontuários configura a não realização dos atendimentos;
m) se a reapresentação de fatura com alteração do nome do médico que efetivamente prestou os atendimentos demonstra má-fé dos recorrentes; e
n) se os valores de débito e multa são excessivos.
5.	Prescrição.
5.1.	Apesar de não suscitado pelos recorrentes, ante o caráter devolutivo pleno do recurso de reconsideração, há de se analisar a prescrição das pretensões punitiva e ressarcitória desta Corte.
5.2.	Conforme instrução lançada por esta Unidade Técnica nos autos do TC 027.624/2018-8, ante o recente julgamento pelo Supremo Tribunal Federal nos autos do RE 636.886 (tema 899 da repercussão geral) , a questão assume particular relevância. Os significativos impactos deste julgamento foram objeto de análise pela Serur nos autos do TC Processo 027.624-2018-8. Por economia processual, juntou-se a estes autos (peça 229) cópia do exame e do pronunciamento da unidade emitidos pela Serur naquele processo, em que foram fundamentadas as seguintes premissas, que serão consideradas no presente exame: 
a) pela jurisprudência até então vigente, a pretensão punitiva exercida pelo Tribunal de Contas estava sujeita à prescrição, regida pelos critérios fixados no Acórdão 1441/2016-TCU-Plenário. Já quanto ao débito, a ação de ressarcimento era considerada imprescritível, por expressa previsão do art. 37, § 5º, da Constituição Federal. No entanto, ao julgar o RE 636.886, o STF conferiu nova interpretação a esse dispositivo, fixando a tese de que "é prescritível a pretensão de ressarcimento ao erário fundada em decisão de Tribunal de Contas";
b) embora o RE 636.886 tenha por objeto a execução de acórdão condenatório proferido pelo TCU, a interpretação conferida pelo STF ao art. 37, § 5º, da Constituição, afeta a ação de ressarcimento como um todo, abrangendo não só a execução, mas também a pretensão condenatória. E, ao contrário da decisão proferida no julgamento do tema 897 (RE 852.475) , no tema 899, relativo à atuação do Tribunal de Contas, a conclusão de que a pretensão de ressarcimento é prescritível foi estabelecida de forma categórica, sem ressalvar as condutas dolosas; 
c) as pretensões punitiva e de ressarcimento devem observar o mesmo regime na atividade de controle externo, dado o objetivo comum da prescrição, de fixar prazo para o Tribunal de Contas agir, buscando caracterizar o ilícito, identificar seu autor, dimensionar as consequências da conduta (em especial, a quantificação do dano) e impor as consequências legais, independentemente do fato de tais consequências terem natureza punitiva ou ressarcitória;
d) o Código Civil e a Lei 9.873/1999 constituem as duas alternativas que, de forma mais consistente, polarizam os debates acerca do regime de prescrição a ser observado no processo de controle externo. Não obstante a relevância dos fundamentos utilizados no Acórdão 1441/2016-TCU-Plenário, favoráveis à aplicação do Código Civil, a Lei 9.873/1999 adota balizas usuais no âmbito do direito público, prevê causas de interrupção em tudo compatíveis com o processo de controle externo e já vem sendo utilizada pelo STF para limitar o exercício da pretensão punitiva pelo TCU, em decisões posteriores ao Acórdão 1441/2016-TCU-Plenário. Assim, até que sobrevenha norma específica, entende-se que a prescrição das medidas de ressarcimento a cargo do tribunal de contas deve observar o regime Lei 9.873/1999; 
e)  considerando, porém, que o acórdão proferido no RE 636.886 ainda está sujeito à apreciação dos embargos declaratórios opostos, não é recomendável reconhecer a prescrição desde logo, ante a possibilidade de esclarecimento da decisão em sentido diverso do ora defendido (notadamente quanto aos atos dolosos) ou mesmo a modulação de seus efeitos, para preservar as ações de controle instauradas com base no entendimento jurisprudencial até então vigente;
f) assim, nos casos em que a prescrição não tenha ocorrido por nenhum dos dois regimes (Código Civil ou Lei 9.873/1999) , o desfecho do processo não se alterará, qualquer que seja a premissa adotada (imprescritibilidade, prescritibilidade pelo Código Civil ou pela Lei 9.873/1999) , viabilizando-se o imediato julgamento. Já nas situações em que a pretensão de ressarcimento esteja prescrita por algum dos dois regimes, ou por ambos, é recomendável que o julgamento do processo seja sobrestado, até ulterior deliberação do Tribunal.
5.3.	Partindo-se dessas premissas, passa-se ao exame da prescrição no caso em exame.
5.4.	Nos termos do do Código Civil, e considerando os critérios previstos no Acórdão 1441/2016-TCU-Plenário, que prevê, em linhas gerais, que a prescrição subordina-se ao prazo geral de dez anos (CC art. 205) , contado a partir da data da ocorrência do fato e interrompido pelo ato que ordenar a citação, a audiência ou a oitiva da parte, nos presentes autos não teria se operado a prescrição da pretensão punitiva ou ressarcitória desta Corte, eis que os pagamentos irregulares ocorreram, o mais remoto, em 17/10/2011 e o ato que ordenou a citação, no presente caso o Acórdão 252/2014-TCU-Segunda Câmara, foi proferido em 4/2/2014, não tendo transcorrido lapso temporal superior aos cinco anos previsto na Lei 9.873/1999 e, obviamente, tampouco o prazo decenal do Código Civil.
5.9.	Em relação à aplicação da prescrição intercorrente prevista no art. 1º, § 1º, da Lei 9.873/1999, que poderia, em tese, ter ocorrido entre as datas de 15/6/2013 e 27/6/2017, descritas nas alíneas j e k do item anterior, ressalta-se que somente se opera tal prescrição com a paralisação do processo administrativo pendente de julgamento ou despacho.
5.10.	No presente caso, não se verifica tal ocorrência, eis que entre 4/2/2014 e a presente data ocorreram a entrega da defesa pelos recorrentes ocorrida em 30/5/2014 (peça 98) , a instrução de mérito lançada pela Unidade Técnica em 29/5/2017 (peça 100) , o julgamento das contas especiais em 13/3/2019 (peça 110) , o julgamento de embargos de declaração opostos pelos ora recorrentes em 18/9/2019 (peça 133) .
5.11.	Dado todo o exposto, não se verifica a ocorrência de prescrição, seja em relação à pretensão reparatória, seja punitiva desta Corte de Contas.
6.	Especialização em oftalmologia.
6.1.	Sustentam os recorrentes que a exigência de especialização em oftalmologia prevista na Portaria SAS-MS 288/2008 é ilegal e que a interpretação dada por esta Corte à Lei 3.268/1957 é falha, haja vista que a referida norma não veda que médicos sem especialização exerçam a oftalmologia ou qualquer outro ramo da medicina, tendo como único requisito para o exercício da medicina, em qualquer de suas especialidades, o prévio registro do diploma no Ministério da Educação e a inscrição no Conselho Regional de Medicina cuja jurisdição se achar o local de sua atividade.
6.2.	Para corroborar o entendimento acima exposto os recorrentes juntam aos autos (peça 185) diversas mensagens e pareceres oriundos do Conselho Federal de Medicina e de conselhos regionais informando que o exercício da medicina, em qualquer de seus ramos, é lícito aos graduados em medicina que tenham o diploma registrado no Ministério da Educação e inscrição no conselho regional do estado onde exerça a profissão.
6.3.	Citam o inciso XIII do art. 5º da Constituição Federal que estabelece "é livre o exercício de qualquer trabalho, ofício ou profissão, atendidas as qualificações profissionais que a lei estabelecer".
6.4.	Dessa forma, afirmam que não pode uma mera portaria criar obstáculos e limitar o exercício da profissão de médico quando a própria lei que disciplina a profissão não traz qualquer condição para a atuação dos profissionais nas diversas áreas da medicina.
6.5.	Por fim, esclarecem que a Clínica Oftalmológica do Piauí tinha como responsável técnico médico com especialização em oftalmologia e que, portanto, restaram atendidos todos os critérios previstos na Portaria SAS-MS 288/2008 para seu credenciamento, não havendo, ademais, que se falar na realização de procedimentos licitatórios.
Análise
6.6.	Não há qualquer ilegalidade na Portaria SAS/MS 288/2008, eis que, ao contrário do que se alega, não veda o exercício da profissão de médico, inclusive na especialidade de oftalmologia. O que a referida norma estabelece, dentro da discricionariedade da Administração Pública e, principalmente, com o objetivo de garantir maior qualidade na prestação dos serviços públicos, é estabelecer critérios a serem observados pelas entidades privadas que queiram contratar com o Poder Público e receber recursos oriundos do Sistema Único de Saúde.
6.7.	A citada portaria estabelece que somente prestarão serviços nas Unidades de Atenção Especializada em Oftalmologia e nos Centros de Referência em Oftalmologia, no caso dos recorrentes, profissionais médicos com especialização em oftalmologia, sem que isso signifique contrariar a Lei 3.268/1957 ou a Constituição Federal.
6.8.	Ademais, também não é correto que médicos com diploma registrados no Ministério da Educação e inscritos nos conselhos regionais dos locais onde desejem exercer a medicina poderão prestar serviços em todas as especialidades médicas, tendo esta Corte assim fundamentado o acórdão recorrido sobre a questão (peça 111) :
11. Não fosse o bastante, os médicos integrantes do quadro de profissionais da COP não teriam sequer comprovado a posse do título de Especialista em Oftalmologia, em sintonia com as condições exigidas pela Portaria SAS-MS nº 288, de 2008, e disciplinadas pelo Anexo II da Resolução CFM nº 1.973, de 2011, colocando sob suspeita todos os diagnósticos produzidos com os respectivos tratamentos sob o total de 53.634 procedimentos.
12. Não merecem prosperar, nesse ponto, os argumentos da defesa no sentido de que as portarias ministeriais não poderiam se sobrepor à Lei n.º 3.268, de 1957, pois ela não incluiria a titulação de especialista entre os requisitos necessários para o exercício da medicina no Brasil, até porque, como evidenciado pela unidade técnica, o art. 17 dessa lei exige a especialização do médico, além de, ao responder à correspondente consulta, o próprio Conselho Federal de Medicina (CFM) ter destacado que:
" (...) o Médico Oftalmologista é todo aquele que tenha o seu diploma registrado no Ministério de Educação e do Desporto, esteja inscrito no Conselho Regional de Medicina, sob cuja jurisdição se acha o local de sua atividade e que pode anunciar-se como especialista por estar devidamente qualificado com Título de Especialista registro no CRM."
6.9.	Sobre tal entendimento cabe destacar que também o Superior Tribunal de Justiça entende que o exercício da medicina, na área de oftalmologia, pressupõe que o médico tenha o título de especialista, citando-se, a título de exemplo, o que restou decidido nos autos do EDcl no Agravo de Instrumento n. 1.420.143-PE, quando o Relator, Exmo. Ministro Arnaldo Esteves Lima, negando provimento ao agravo, assim se pronunciou:
Destarte, a exigência de que a agravante, para ocupar o cargo pretendido, cumprisse os requisitos previstos no edital do certame - apresentação de título de especialista na área de Oftalmologia, em conformidade com a Resolução CFM 1.666/03 -, em momento algum fere o disposto nos arts. 17 e 18 da Lei 3.268/57.
6.10.	Dessa forma, tendo em vista que todos os procedimentos médicos prestados pela Clínica Oftalmológica do Piauí foram realizados por médicos sem a devida e necessária especialização, todos os valores a ela pagos com recursos do Sistema Único de Saúde foram realizados de forma ilícita e, portanto, devem ser ressarcidos aos cofres do Fundo Nacional de Saúde.
7.	Cobranças fraudulentas.
7.1.	Informam os recorrentes que a primeira inscrição da Clínica Oftalmológica do Piauí no CNES ocorreu em 5/8/2010, posteriormente suspensa e reinscrita em 11/12/2010, tendo prestado serviços ao SUS antes da citada reinscrição sem receber qualquer quantia.
7.2.	Citam que em meados de 2011, tendo retomado os atendimentos, a alguns pacientes que já haviam sido atendidos em agosto de 2010, assim como a novos pacientes, foram prestados serviços à conta do SUS e tiveram, por desorganização da Clínica, as cobranças enviadas indevidamente, assim como de outros pacientes que haviam sido atendidos em agosto de 2010.
7.3.	Dessa forma, requerem os recorrentes que seja reconhecida a falha interna da empresa, mas que tais cobranças indevidas não sejam caracterizadas como má-fé, e se prontificam a efetuar as devoluções relativas aos atendimentos em 2010 e cobrados em 2011.
Análise
7.4.	Não há razões para se acatar o pleito recursal. Ocorre que, em relação ao débito apurado pelas cobranças indevidas, reconhecem os próprios recorrentes a necessidade de ressarcimento ao erário, motivo pelo qual o débito deve ser mantido.
7.5.	Em relação à má-fé, melhor sorte não lhes assiste. A alegada desorganização da Clínica não foi verificada somente em relação à presente irregularidade, conforme se demonstrará ao longo da presente instrução e, no que diz respeito à infringência da Portaria SAS-MS 288/2008, já restou demonstrado nestes autos que os recorrentes sequer poderiam prestar os serviços médicos na área de oftalmologia no âmbito do Sistema Único de Saúde, motivo pelo qual a alegada "desorganização" aponta para a má-fé dos recorrentes.
8.	Falha humana.
8.1.	Alegam os recorrentes que (peça 183, p. 24) :
10.4. Conforme já informado pelos causídicos que nos antecederam, quando das alegações de defesa na fase de citação, tal falha decorreu de um equívoco cometido por empregados encarregados da digitação dos BPAI´s, quando erroneamente foi informado um CNS inexistente ou que não pertencia a médico da COP. Infelizmente, não houve críticas do Sistema do SUS à época e a falha passou despercebida. Ciente de suas responsabilidades, a COP lamenta por esta falha humana no preenchimento do nº do CNS e se compromete a devolver, também, os recursos referidos, devidamente atualizados.
10.4.1. Há de se ponderar, I. Relator, que a COP realizou 53.634 (cinquenta e três mil seiscentos e trinta e quatro) procedimentos (consultas, revisões, exames, distribuição de colírios, etc.) , sendo razoável se aceitar, diante de um volume tão grande de informações processadas, a ocorrência de um ou outro erro de digitação; afinal, ninguém é infalível que não possa cometer erros durante o manuseio de uma infinidade de documentos.
Análise
8.2.	Não há recursa deste Tribunal em aceitar a possiblidade da ocorrência de falhas de digitação em documentos desde que o conjunto da documentação apreciada demonstre a correção dos procedimentos realizados.
8.3.	Contudo, do conjunto de falhas verificadas nos presentes autos, de responsabilidade dos recorrentes, não há razões para se acolher o pedido recursal, eis que foge à razoabilidade a prática constante e reiterada, sempre em prejuízo aos cofres públicos, de supostos erros.
8.4.	Ao contrário, da soma dos vários indícios constantes dos presentes autos, a constatação de que houve a prática de atos fraudulentos e eivados de má-fé é medida que se impõe.
8.5.	Quanto ao valor do débito, novamente os recorrentes sequer questionam que as cobranças ilícitas devem ser ressarcidas aos cofres do Fundo Nacional de Saúde.
9.	Número de atendimentos.
9.1.	Esclarecem os recorrentes que o número de 53.634 procedimentos indicados pelo auditor do Denasus responsável pela apuração das irregularidades:
a) não se refere a número de pacientes ou de consultas;
b) incluem alguns procedimentos realizados e não pagos no exercício de 2010;
c) incluem vários componentes como consultas, revisões/reavaliações, exames, distribuição de colírios etc.;
d) uma única pessoa pode ter até quatro procedimentos em uma só visita ao médico; e
e) foram prestados atendimentos em mais de sessenta municípios no Estado do Piauí.
9.2.	Ademais, retornam, sem acrescentar argumentos inéditos ou documentação nova, à contestação acerca da necessidade da especialização em oftalmologia para a prestação dos serviços ao Sistema Único de Saúde.
Análise
9.3.	No que diz respeito à especialização dos médicos que prestaram os serviços ora impugnados, remete-se à análise efetuada no item 6 da presente instrução.
9.4.	Quanto ao número de procedimentos, não há razões para os recorrentes se insurgirem, pois em momento algum esta Corte afirmou que os 53.634 procedimentos realizados se referiam a número de pacientes ou de consultas.
9.5.	Dessa forma, os esclarecimentos prestados pelos recorrentes não têm o condão de alterar o posicionamento anterior desta Corte.
10.	Tempo de realização de exames.
10.1.	Sustentam os recorrentes que o tempo médio gasto para a realização de exame de campimetria, tido por insuficiente pelos auditores do Denasus, estão de acordo com a literatura médica e que os argumentos utilizados na fase interna da presente tomada de contas especial são questionáveis.
10.2.	Isso porque o tempo de duração desse exame depende das habilidades do profissional. Adicionam que, caso fosse possível estipular um tempo mínimo para realização de procedimentos médicos, as consultas médicas realizados por meio do SUS não poderiam ser de menos de trinta minutos para que fossem considerados satisfatórios, mas que ouvem relatos, através da mídia e das redes sociais, de que os profissionais médicos são obrigados a reduzirem seu tempo de atendimento para que seja possível prestar seus serviços a um batalhão de pessoas que buscam assistência na rede pública de saúde.
10.3.	Também citam que o tempo, além da habilidade do médico, é determinado pela tecnologia do aparelho a ser utilizado, informando que os aparelhos mais modernos ou de ponta propiciam exames mais precisos e em menor tempo.
10.4.	Requerem, ao final, compreensão e bom senso na análise dos argumentos trazidos via recurso.
Análise
10.5.	Inicialmente cabe esclarecer que o tempo indicado pelos auditores do Denasus, de trinta a quarenta minutos para a realização de exame de campimetria, para afirmarem que os 10,61 minutos médios dos exames realizados pelos recorrentes seriam insuficientes, foi dado pela Câmara Técnica em Oftalmologia do Conselho Regional de Medicina do Estado do Piauí, de modo que a habilidade do médico ser determinante para se aferir o tempo necessário para a realização do exame, levando-se em conta que os médicos ora recorrentes não tinham especialização em oftalmologia, não pode ser acatado por esta Corte.
10.6	Caso realmente houvesse relação entre habilidade médica e tempo de duração do procedimento, certamente o tempo informado pelo órgão interno do CRM-PI prevaleceria sobre o que foi alegado pelos recorrentes.
10.7.	No que diz respeito à tecnologia do aparelho utilizado para a realização do exame, não lograram os recorrentes demonstrar sequer o modelo do equipamento por eles utilizado, que dirá que suposto aparelho com tecnologia superior aos usuais, certamente levados em consideração pelo CRM-PI, de fato exista.
10.8.	Esclareça-se, ainda, que a irregularidade ora questionada indica também que nos prontuários, tanto dos pacientes como nos exames oftalmológicos ditos realizados, foram detectadas a ausência de registros e informações indispensáveis, tendo em vista que os técnicos do Denasus/PI consideraram que as mesmas ' (...) poderá ter relação direta com o despreparo dos profissionais para o exercício da especialidade, podendo, tudo isso, resultar em danos irreparáveis à saúde das centenas de usuários do SUS que foram classificados pelos profissionais em questão como portadores de glaucoma' (peça 1, p. 24 do TC Processo 000.893/2013-7) .
10.8.	Por fim a alegação de que o tempo de atendimento de profissionais médicos que atendam pelo Sistema Único de Saúde seja aquém do necessário, não lhes beneficia, mas ao contrário, como credenciados para prestarem atendimento por esse mesmo Sistema, corrobora a irregularidade apurada nos presentes autos.
11.	Exame de campimetria em crianças em idade pré-escolar.
11.1.	Os recorrentes trazem as indicações e métodos de realização do exame de campimetria e, por entenderem suficientes para afastar a irregularidade, reafirmam os argumentos trazidos na fase processual anterior, acrescentando que não há, tanto na literatura especializada, em pesquisa realizada na Internet ou nos manuais do Ministério da Saúde, qualquer vedação à realização do citado exame em crianças de idade pré-escolar.
11.2.	Ao final de seu arrazoado, requerem os recorrentes que os argumentos sejam acatados, acrescentando que a suposta irregularidade teria ocorrido em apenas duas crianças e que havia indicação clínica para realiza-los.
Análise
11.3.	A irregularidade ora questionada foi assim resumida pelo Denasus (peça 1 do TC Processo 000.893/2013-7) :
Foi cobrado do SUS exame de campimetria realizado em criança em idade pré-escolar o que é tecnicamente inviável e, ainda, sem assinatura, sem carimbo do médico responsável pelo exame e com características de que os exames não foram realizados.
11.4.	Os recorrentes, nessa fase, contestam a afirmação de que o exame seria tecnicamente inviável de ser realizado em crianças com idade pré-escolar, sem trazerem qualquer elemento novo, a não ser matéria publicada em revista especializada da qual não se extrai a afirmação de que o exame seria adequado a tais pacientes, mas apenas que crianças também podem ser acometidas de glaucoma.
11.5.	Por tal razão, somado ao fato de haverem outras irregularidades que trazem dúvidas sobre a efetiva realização dos exames, como falta de carimbo e assinatura do médico responsável, e, ainda, que mesmo sanada essa última falha, permaneceria a ausência de profissional com especialização em oftalmologia para sua realização, não há razões para se acatar o pleito recursal
12.	Pressão intraocular.
12.1.	Alegam os recorrentes que o diagnóstico de glaucoma não se dá apenas nos casos de pressão intraocular elevado (acima de 21 mmHg) , ao contrário do que consta nos manuais do Ministério da Saúde, trazendo estudo elaborado por oftalmologista renomado dando conta de que, ao contrário, o nível de pressão intraocular não é o método mais adequado para o diagnóstico de glaucoma, nos mesmos termos trazidos nas alegações de defesa.
Análise
12.2.	Novamente os recorrentes questionam apenas parte das irregularidades a eles atribuídas e trazem justificativa técnicas sem que tenham a qualificação necessária para tanto, pois para que sejam contrariados os manuais do Ministério da Saúde espera-se, no mínimo, que os profissionais tenham qualificação na área, o que não é o caso.
12.3.	Dessa forma, restando demonstrado que a irregularidade questionada permanece, esclareça-se que sequer foram apresentadas justificativas para as seguintes irregularidades que fazem parte da mesma constatação 223568 e 225477 do Denasus:
- Prontuários com relatos de pressão intraocular (PIO) elevada, porém com valores normais segundo o Consenso Glaucoma/2008, podendo, como consequência, acarretar danos à saúde dos pacientes. De acordo com o Consenso Glaucoma/2008, a pressão intraocular (PIO) é considerada normal se variar entre 10,9 e 15,1 mmHg. O resultado da análise dos prontuários revelou que muitos dos pacientes aparecem como portadores de PIO elevada, porém os valores estão dentro do intervalo definido no Consenso acima citado. (ver planilha V do relatório) .
12.4.	Assim, mesmo que fosse aceita a tese de que o diagnóstico de glaucoma se dá em pacientes com pressão intraocular abaixo de 21 mmHg, não há justificativa para terem os recorrentes inserido nos prontuários dos citados pacientes que tal pressão seria elevada quando, da análise dos exames, verificou-se que estavam abaixo do nível entendido como regular pelos manuais do Ministério da Saúde.
13.	Prescrição de medicamento.
13.1.	Sustentam os recorrentes que a prescrição de medicamentos é ato privativo do médico, não podendo uma norma oriunda do Ministério da Saúde lhes impor uma obrigação nesse sentido, transcrevendo trechos das alegações de defesa e da instrução da Unidade Técnica desta Corte que as analisou para contestar o uso de norma editada em 2013 pelo Ministério da Saúde para tratar de irregularidades ocorridas em 2011 da seguinte forma (peça 183, p. 42) :
10.9.2.1 Inicialmente, cabe salientar que a Portaria SAS-MS nº 1279/2013 não deveria nem ter sido mencionada, haja vista que, quando da ocorrência dos fatos, ela sequer existia no ordenamento jurídico, pois só foi editada no ano de 2013. Não obstante, informamos que a Portaria nº 1.279/2013, que mudou o protocolo contido na Portaria SAS-MS nº 920/2011 e revogou o Anexo IV (Protocolo Clínico e Diretrizes Terapêuticas de Atenção ao Portador de Glaucoma) da Portaria SAS/MS nº 288, não foi referendada pelo Conselho Federal de Medicina, conforme Parecer CFM nº 28/15 (Relator - Conselheiro José Fernando Maia Vinagre - Doc. - Anexo II) , haja vista que, a exemplo da Portaria MAS nº 288/2008, determinava o medicamento que o paciente deveria usar, quando essa decisão cabe exclusivamente ao médico prescritor, conforme contido no item "Comentários e Conclusões" do Parecer nº 28/2015.
Análise
13.2.	Persiste no presente caso, ante a ausência de novos elementos, a análise já empreendida pela Secretaria deste Tribunal para a irregularidade ora tratada e acatada por seu Colegiado Pleno.
13.3.	Cabe apenas informar que não foi feito uso das normas constantes da Portaria SAS-MS 1.279/2013 para prejudicar os recorrentes, tendo este Tribunal se valido das definições acerca de Glaucoma constantes da referida Portaria o que, é incontroverso, não criou doenças novas ou sua definição, mas apenas as apontou, restando assim grafado no referido normativo a parte utilizada pelo Tribunal:
O glaucoma pode ser classificado da seguinte forma (7-9) :
Glaucoma Primário de Ângulo Aberto (GPAA) , Glaucoma de Pressão Normal (GPN) , Glaucoma Primário de Ângulo Fechado, Glaucoma Congênito e Glaucoma Secundário.
O GPAA, forma mais comum de glaucoma, é diagnosticado por PIO superior a 21 mmHg, associado a dano no nervo óptico ou a defeito no campo visual compatível com glaucoma e ausência de anormalidade na câmara anterior e de anormalidades sistêmicas ou oculares que possam aumentar a PIO.
O GPN é a forma em que há dano no nervo óptico ou no campo visual na ausência de PIO elevada e de anormalidades sistêmicas ou oculares que possam aumentar a PIO.
O glaucoma primário de ângulo fechado, segunda forma mais comum de glaucoma, associa-se a dano no nervo óptico ou a repercussão no campo visual secundários ao fechamento angular primário.
O glaucoma congênito é forma em que ocorre a obstrução da drenagem do humor aquoso causada por uma anormalidade do desenvolvimento ocular.
O glaucoma secundário é a forma em que há um aumento da PIO e dano no nervo óptico ou no campo visual secundários e doenças oculares predisponentes, a trauma ou ao uso de medicamentos.
13.4.	Ademais, o fato de a norma não ter sido referendada pelo Conselho Federal de Medicina não lhe retira a validade, sendo essa informação de conhecimento inclusive do órgão de classe que assim recomenda ao final do Parecer trazido pelos recorrentes (peça 183, p. 43) :
É imperativo que o CFM atue junto ao Ministério da Saúde no sentido de revogar a referida Portaria, apoiando a posição do Colégio Brasileiro de Oftalmologia".
14.	Realização de exames de fundoscopia.
14.1.	Sustentam os recorrentes que os exames de fundoscopia foram realizados corretamente, mas que por falhas internas no âmbito da Clínica Oftalmológica do Piauí não foram registrados nos prontuários de todos os pacientes, acrescentando que esta não é a regra verificada nos autos, pois somente alguns prontuários estão sem a referida informação.
Análise
14.2.	Conforme tratado no item 8 da presente instrução, as falhas reiteradas cometidas pelos recorrentes, sem a posterior comprovação da regularidade de seus atos, não permitem ao Tribunal a averiguação da correção de suas condutas e, portanto, o apelo não merece acolhida.
15.	Número de atendimentos diários realizados pelos médicos.
15.1.	Afirmam os recorrentes que o número de atendimento de um mesmo médico em até quinze municípios num mesmo dia também decorre de falhas internas da Clínica que, erroneamente, teria datado os atendimentos realizados no período de 10 a 21/10/2011 como realizados no mesmo dia e, além disso, incluído nessa data os atendimentos realizados em 2010.
Análise
15.	Pelos motivos já descritos nos itens 7, 8 e 14 da presente instrução os argumentos não podem ser acolhidos.
16.	Prontuários sem assinatura do médico e com informações equivocadas dos pacientes.
16.1.	Sustentam, mais uma vez, que a ausência de assinatura do médico e informações inválidas de CPF e Cartão Nacional de Saúde dos pacientes constantes de prontuários são falhas pontuais e que os atendimentos foram devidamente prestados, sendo devida a contraprestação pecuniária do SUS.
16.2.	Asseveram que o erro de digitação dos dados dos pacientes, que também seriam falhas pontuais, pode ocorrer em qualquer empresa ou órgão público.
16.3.	Ademais, argumentam que se os atendimentos não houvessem sido prestados a contento a própria população assistida haveria realizado denúncias aos órgãos competentes.
Análise
16.4.	Não há como se acatar a alegação, não só pela existência de erros reiterados em detrimento da Administração Pública como tratado no item anterior, como pela constatação de que não se tratam de falhas pontuais, haja vista que os erros ocorreram em 100% dos prontuários dos atendidos em dois municípios cobertos pelos Mutirões do Projeto Glaucoma, conforme constatação 225372 transcrita pelos próprios recorrentes à peça 183, p. 50.
17.	Reapresentação de fatura com alteração do nome do médico.
17.1.	A irregularidade trata da reapresentação de fatura, anteriormente glosada em razão de irregularidades no cadastro do médico que prestou os atendimentos, com o nome do outro profissional médico sem problemas em seu cadastro junto ao CNS.
17.2.	Afirmam os recorrentes, novamente, que o erro foi causado por falhas internas da Clínica e que efetuarão o ressarcimento aos cofres públicos de modo a comprovar a boa-fé.
Análise
17.3.	A irregularidade e o débito foram reconhecidos pelos próprios recorrentes, não havendo necessidade de se analisar os argumentos.
17.4.	Quanto à boa-fé, cabe esclarecer, pelo conjunto das irregularidades e reiteradas falhas apontadas nos presentes autos e não afastadas pelos recorrentes, que não é possível ao Tribunal reconhece-la.
18.	Valores de débito e multa.
18.1.	Insurgem-se os recorrentes em relação aos valores do débito imputado e da multa aplicada pelo Tribunal na fase processual anterior, alegando serem excessivos e desproporcionais já que os serviços foram efetivamente prestados à população e que os recorrentes, pessoas físicas, não se locupletaram dos repasses.
18.2.	Ademais, afirmam que a evidência 227939 concluiu que 41,61% dos procedimentos continham irregularidades, o que permite dizer que 58,39% dos prontuários e termos de consentimento foram considerados regulares, requerendo que o débito, caso mantido, seja fixado em 41,61% dos valores pagos à Clínica Oftalmológica do Piauí, nos termos definidos no Manual de Glosas do Sistema Único de Saúde.
Análise
18.3.	Não assiste razão aos recorrentes. Ocorre que a constatação 227939 diz que 41,61% dos termos de consentimento estão passíveis de exclusão, o que não permite concluir, como fazem os recorrentes, que os demais prontuários, atendimentos e exames estão corretos.
18.4.	Ao contrário, conforme se depreende da leitura da presente instrução, do acórdão recorrido e dos apontamentos realizados pelos auditores do Ministério da Saúde, sendo desnecessário transcreve-los, várias irregularidades praticadas pelos recorrentes que motivam, sem margem a dúvidas, a necessidade de devolução da integralidade dos recursos repassados à Clínica Oftalmológica do Piauí.
18.5.	Quanto ao valor da multa, cabe esclarecer que o art. 57 da Lei 8.443/1992 permite, em caso de débito, que o Tribunal aplique multa de até 100% do valor atualizado do dano causado ao erário. Dessa forma, tendo em vista que o débito, em valor original, perfaz a quantia de R$ 2.442.331,88, os valores das multas, que variam de R$ 50.000,00 a R$ 100.000,00, estão dentro dos parâmetros legais e, portanto, não são excessivas ou desproporcionais.
CONCLUSÃO
19.	Da análise anterior conclui-se que:
a) não há prescrição a ser declarada, seja em relação à pretensão punitiva ou ressarcitória;
b) é obrigatória a especialização em oftalmologia para a prestação dos serviços auditados pelo Denasus;
c) houve cobranças fraudulentas conforme fartamente demonstrado nos presentes autos;
d) eventual falha humana na digitação de dados não isentam os recorrentes de responderem pelas irregularidades, haja vista que a desorganização alegada nessa fase recursal era constante e sempre em prejuízo aos cofres públicos;
e) não há que se falar que o número de atendimentos realizado pela Clínica Oftalmológica do Piauí se refere a consultas;
f) o tempo para realização de exames não é adequado às orientações dadas pelos manuais de procedimentos da área de oftalmologia;
g) não há indicação para o exame de campimetria em crianças em idade pré-escolar;
h) não há que se falar que o diagnóstico de glaucoma é fundamentado apenas no nível de pressão intraocular, mas essa é uma das premissas que se impõe para o diagnóstico conforme normas oriundas do Ministério da Saúde;
i) a prescrição de medicamentos, no âmbito do Sistema Único de Saúde, deve seguir os normativos do Ministério da Saúde;
j) não há comprovação de que os exames de fundoscopia foram realizados;
k) os documentos constantes dos autos indicam que médicos da clínica realizaram atendimentos em até quinze municípios num único dia, o que, nos termos trazidos pelos próprios recorrentes, seria humanamente impossível;
l) a ausência de assinatura do médico e a existência de informações erradas de pacientes nos prontuários configura a não realização dos atendimentos ou ainda a fraude nas cobranças realizadas ao SUS;
m) a reapresentação de fatura com alteração do nome do médico que efetivamente prestou os atendimentos demonstra má-fé dos recorrentes; e
n) os valores de débito e multa são adequados e proporcionais ao dano causado ao erário.
19.1.	Dessa forma, deve o recurso de reconsideração interposto conjuntamente pelos recorrentes não tem o condão de alterar a deliberação vergastada.
PROPOSTA DE ENCAMINHAMENTO
20.	Ante o exposto, submete-se à consideração superior a presente análise do recurso de reconsideração interposto conjuntamente por Clínica Oftalmológica do Piauí Ltda., Francisco Vanderlândio Carolino e Francisco Vilmar Filho contra o Acórdão 501/2019-TCU-Plenário, propondo-se, com fundamento nos arts. 32, inciso I, e 33, da Lei 8.443/1992:
a) conhecer do recurso de reconsideração e, no mérito, negar-lhe provimento;
b)  comunicar o teor da decisão que vier a ser proferida aos recorrentes e aos demais interessados."
2.	O representante do Ministério Público, ao manifestar sua concordância com a proposta da unidade técnica, teceu as seguintes considerações (peça 232) :
"À vista dos elementos constantes dos autos, manifestamo-nos de acordo com a proposta da SERUR (peça 230) , no sentido de conhecer do recurso e, no mérito, negar-lhe provimento, mantendo-se inalterada a deliberação recorrida.
Em nossa manifestação anterior ao julgamento (peça 103) , havíamos proposto a exclusão de responsabilidade dos agentes públicos e dos sócios administradores da entidade privada beneficiária dos pagamentos, considerando se tratar de pagamento pela execução de serviços em um vínculo de natureza contratual entre a clínica hospitalar e a União, bem como a ausência de evidências de favorecimento pessoal. 
Nesta oportunidade, todavia, modificamos nosso entendimento sobre a matéria especificamente no caso ora analisado, sobretudo, considerando a ênfase dos fundamentos da deliberação recorrida na caracterização de diversas condutas irregulares atribuíveis a todos os responsáveis, considerando as circunstâncias dos pagamentos realizados que diferenciam o presente caso de outros precedentes nos quais a entidade privada atua apenas como beneficiária de recursos federais pagos em ressarcimento por serviços prestados no âmbito do SUS, conforme explicitado na transcrição (peça 111, p. 3-4) :
7.	Incorporo os pareceres da unidade técnica e do MPTCU a estas razões de decidir, sem prejuízo, todavia, de pugnar pela condenação solidária de todos os responsáveis, aí incluídos os agentes públicos e os sócios da referida entidade privada.
8.	São extremamente graves as irregularidades detectadas pelos Denasus no âmbito da aludida contratação da Clínica Oftalmológica do Piauí (COP)  para a respectiva prestação dos serviços em consultas, exames e tratamentos vinculados ao Projeto Glaucoma, com os indigitados pagamentos realizados.
9.	Essas irregularidades teriam sido desenvolvidas desde a irregular contratação da entidade até a efetivação dos malsinados pagamentos, sem qualquer controle ou fiscalização sobre os correspondentes itens de serviço, possibilitando a ocorrência das fraudes em todo o processo com o subsequente dano ao erário, tendo todos os responsáveis contribuído diretamente para a perpetração dos aludidos ilícitos, aí incluído até mesmo o referido chefe do departamento de controle e auditoria.  
10.	Restou confirmado nos autos que todos os recursos federais repassados à municipalidade via Faec, sob o valor total de R$ 2.544.095,79, teriam sido integral e indevidamente transferidos para a conta corrente da COP, no mesmo dia da apresentação das notas fiscais e das declarações da suposta execução dos serviços pela direção da clínica, ficando evidenciado que não houve a devida fiscalização prévia para a necessária confirmação da execução do ajuste e da qualidade dos serviços meramente anunciados pelo Departamento de Controle, Avaliação e Auditoria da Secretaria Municipal de Saúde, demonstrando que a secretaria teria apenas atuado como mera repassadora dos recursos federais em prol da aludida entidade privada, sem qualquer controle ou acompanhamento. 
11.	Não fosse o bastante, os médicos integrantes do quadro de profissionais da COP não teriam sequer comprovado a posse do título de Especialista em Oftalmologia, em sintonia com as condições exigidas pela Portaria SAS-MS nº  288, de 2008, e disciplinadas pelo Anexo II da Resolução CFM nº  1.973, de 2011, colocando sob suspeita todos os diagnósticos produzidos com os respectivos tratamentos sob o total de 53.634 procedimentos.
 (...) 
13.	Na mesma esteira, restou evidenciada a fraudulenta cobrança dos procedimentos oftalmológicos, com as diversas irregularidades nas quantidades de consultas e nas linhas de tratamento, entre os demais parâmetros indevidamente modificados ou descumpridos, sem o subjacente registro dos dados essenciais, colocando os resultados dos exames até mesmo sob suspeita, já que o COP, com os seus sócios, não teria apresentados os elementos probatórios suficientes e adequados. 
14.	Bem se vê, assim, que, ao presente caso concreto, não devem ser aplicados os precedentes gerados pelos Acórdãos 3.505/2012 e 2.157/2016, da 2ª Câmara, e pelo Acórdão 8631/2013-TCU-Primeira Câmara, já que ali as entidades privadas teriam atuados apenas como beneficiárias dos recursos federais do SUS a partir do ressarcimento pelos serviços prestados, não tendo sido praticadas as irregularidades pelos gestores municipais, ao passo que, no presente caso concreto, os recursos do Faec teriam sido repassados pelo FNS ao Fundo Municipal de Saúde, a partir da irregular contratação da aludida entidade e sem a observância dos procedimentos legais aplicáveis, tendo os inadequados pagamentos sido efetivados sem qualquer controle e fiscalização prévia, devendo todos os gestores públicos responder solidariamente pelo subsequente dano ao erário, já que eles teriam contribuído diretamente, com as suas condutas omissivo-comissivas, para o correspondente débito.
15.	Pelo mesmo prisma, deve ser promovida a responsabilização dos sócios da referida entidade (Francisco Vanderlândio Carolino e Francisco Vilmar Filho) , até porque, ao atuarem como profissionais médicos prestadores dos serviços sem a necessária especialização em Oftalmologia, eles também teriam concorrido para o cometimento do dano ao erário, como parte diretamente interessada, a partir das diversas irregularidades e fraudes evidenciados nos autos, dando ensejo à aplicação do art. 16, § 2º, da Lei nº 8.443, de 1992.
16.	De igual sorte, como então diretor do Departamento de Controle, Avaliação e Auditoria, o Sr. Éverson Barbosa Magalhães também deve responder pelo aludido dano ao erário, já que, com evidente erro grosseiro, ele atuou em caráter omissivo-comissivo sem promover o efetivo controle sobre os indigitados pagamentos, contribuindo diretamente para a perpetração do indigitado dano ao erário, devendo ser aplicada, ainda, a subsequente multa legal em desfavor de todos os aludidos responsáveis. (grifamos) 
Por essas razões, anuímos à proposta da SERUR (peça 230) , no sentido de conhecer e negar provimento ao recurso."
É o relatório.

8.1. Mattson Resende Dourado (6.594/OAB-PI) e outros, representando João Luiz Lopes de Sousa.  
8.2. Italo Maia Brasil (15.276/OAB-RN) e outros, representando Francisco Vilmar Filho, Clínica Oftalmológica do Piauí Ltda. e Francisco Vanderlândio Carolino;  
8.3. Moisés Ângelo de Moura Reis (874/75/OAB-PI), representando Zayra de Paiva Sousa e João Luiz Lopes de Sousa;  
8.4. Marcos Patricio Nogueira (1973/OAB-PI) e outros, representando Everson Barbosa Magalhães.

Procurador Marinus Eduardo De Vries Marsico.

TOMADA DE CONTAS ESPECIAL POR CONVERSÃO DO PROCESSO DE REPRESENTAÇÃO. AUDITORIA DO DENASUS. FUNDO DE AÇÕES ESTRATÉGICAS E COMPENSAÇÃO - FAEC. IRREGULARIDADES NA PRESTAÇÃO DE SERVIÇOS DE ASSISTÊNCIA À SAÚDE POR INSTITUIÇÃO PRIVADA. PAGAMENTOS IRREGULARES E FRAUDES NA PRESTAÇÃO DOS SERVIÇOS. CITAÇÃO SOLIDÁRIA DOS GESTORES PÚBLICOS E DA CLÍNICA OFTALMOLÓGICA DO PIAUÍ LTDA. - COP, ALÉM DOS SEUS SÓCIOS. REJEIÇÃO DAS ALEGAÇÕES DE DEFESA DE TODOS OS RESPONSÁVEIS. CONTAS IRREGULARES. DÉBITO. MULTA. INABILITAÇÃO TEMPORÁRIA PARA O EXERCÍCIO DE FUNÇÃO PÚBLICA NA ADMINISTRAÇÃO FEDERAL. CIÊNCIA. RECURSO DE RECONSIDERAÇÃO. CONHECIMENTO. NÃO PROVIMENTO. CIÊNCIA.

TOMADA DE CONTAS ESPECIAL (TCE)

Secretaria de Recursos (Serur); Secretaria de Controle Externo de Tomada de Contas Especial (SecexTCE).

Cuidam os autos de tomada de contas especial autuada por conversão do processo de representação (TC Processo 000.893/2013-7: apenso) , nos termos do Acórdão 252/2014-TCU-Segunda Câmara, em razão das irregularidades apontadas pelo Departamento Nacional de Auditoria do SUS (Denasus) no bojo da auditoria realizada no Município de Água Branca/PI, durante o período de 20/8 a 14/9/2012, sobre a aplicação de recursos federais repassados no âmbito do Fundo de Ações Estratégicas e Compensação (FAEC) do Sistema Único de Saúde (SUS) .
2.	Por meio do Acórdão 501/2019-TCU-Plenário, com as retificações conferidas pelo Acórdão 1585/2019-TCU-Plenário e pelo Acórdão 2255/2019-TCU-Plenário, este Tribunal decidiu:
"9.1. rejeitar as alegações de defesa apresentadas por João Luiz Lopes de Sousa, Zayra de Paiva Sousa e Everson Barbosa Magalhães, além da Clínica Oftalmológica do Piauí Ltda. - COP, com os seus sócios (Francisco Vanderlândio Carolino e Francisco Vilmar Filho) ;
9.2. julgar irregulares as contas de João Luiz Lopes de Sousa e de Zayra de Paiva Sousa, nos termos dos arts. 16, III, "b" e "c", e 19, caput, da Lei nº 8.443, de 1992, para condená-los, em solidariedade com a Clínica Oftalmológica do Piauí Ltda. - COP, além dos seus sócios (Francisco Vanderlândio Carolino e Francisco Vilmar Filho) , e com Éverson Barbosa Magalhães, ao pagamento do débito apurado nestes autos, atualizado monetariamente e acrescido de juros de mora calculados desde as datas informadas até o efetivo recolhimento, fixando-lhes o prazo de 15 (quinze) dias, contados da ciência desta deliberação, para que comprovem, perante o Tribunal, o recolhimento da referida importância em favor do Fundo Nacional de Saúde, nos termos do art. 23, III, "a", da citada lei e do art. 214, III, "a", do Regimento Interno do TCU (RITCU) , sob as seguintes condições:
	Valor (em R$) :
	Data da Ocorrência:  

	103.004,32
	17/10/2011

	144.902,71
	18/10/2011

	193.577,41
	3/11/2011

	90.229,89
	3/11/2011

	190.478,17
	2/12/2011

	133.710,12
	2/12/2011

	267.622,47
	15/2/2012

	370.579,37
	15/2/2012

	62.827,24
	5/3/2012

	244.062,25
	5/3/2012

	112.138,54
	3/4/2012

	529.199,39
	3/4/2012

9.3. aplicar a multa prevista no art. 57 da Lei nº 8.443, de 1992, individualmente, em desfavor de João Luiz Lopes de Sousa, de Zayra de Paiva Sousa e de Éverson Barbosa Magalhães, além da Clínica Oftalmológica do Piauí Ltda. - COP e dos Srs. Francisco Vanderlândio Carolino e Francisco Vilmar Filho, sob os valores de R$ 100.000,00 (cem mil reais) , R$ 100.000,00 (cem mil reais) , R$ 50.000,00 (cinquenta mil reais) , R$ 100.000,00 (cem mil reais) , R$ 50.000,00 (cinquenta mil reais) e R$ 50.000,00 (cinquenta mil reais) , respectivamente, fixando-lhes o prazo de 15 (quinze) dias, contados das notificações, para que comprovem, perante o Tribunal, o recolhimento das referidas quantias ao Tesouro Nacional, atualizada monetariamente na forma da legislação em vigor;"
9.4. autorizar, caso requerido, nos termos do art. 26 da Lei nº 8.443, de 1992, e do art. 217 do RITCU, o parcelamento das dívidas fixadas por este Acórdão em até 36 (trinta e seis) parcelas mensais e sucessivas, sobre as quais incidirão a atualização monetária e os correspondentes acréscimos legais, esclarecendo aos responsáveis que a falta de pagamento de qualquer parcela importará no vencimento antecipado do saldo devedor, sem prejuízo das demais medidas legais;
9.5. autorizar, desde logo, a cobrança judicial das dívidas fixadas por este Acórdão, nos termos do art. 28, inciso II, da Lei nº 8.443, de 1992, caso não atendidas as notificações; 
9.6. considerar, preliminarmente, graves as infrações cometidas por João Luiz Lopes de Sousa, Zayra de Paiva Sousa e Everson Barbosa Magalhães, nos termos do art. 60 da Lei nº 8.443, de 1992, e do art. 270, § 1º, do RITCU; 
9.7. inabilitar o Sr. João Luiz Lopes de Sousa, a Sra. Zayra de Paiva Sousa e o Sr. Everson Barbosa Magalhães, pelo período de 5 (cinco) anos, para o exercício de cargo em comissão e de função de confiança no âmbito da administração federal, nos termos do art. 60 da Lei nº 8.443, de 1992, e do art. 270 do RITCU; 
9.8. determinar que a unidade técnica envie a cópia deste Acórdão, acompanhado do Relatório e da Proposta de Deliberação que o fundamenta, à Controladoria-Geral da União, para ciência e adoção das providências determinadas pelo item 9.6 deste Acórdão; e
9.9. determinar que a unidade técnica envie a cópia deste Acórdão, acompanhado do Relatório e da Proposta de Deliberação que o fundamenta, à Procuradoria da República no Estado do Piauí, nos termos do art. 16, § 3º, da Lei nº 8.443, de 1992, para o ajuizamento das ações civis e penais cabíveis."
3.	Conforme consignado na proposta condutora da deliberação, a condenação imposta decorreu da:
" (...) fraudulenta cobrança dos procedimentos oftalmológicos, com as diversas irregularidades nas quantidades de consultas e nas linhas de tratamento, entre os demais parâmetros indevidamente modificados ou descumpridos, sem o subjacente registro dos dados essenciais, colocando os resultados do exames até mesmo sob suspeita, já que o COP, com os seus sócios, não teria apresentados os elementos probatórios suficientes e adequados."
4.	Também se observou que a totalidade dos recursos federais repassados à municipalidade por meio do FAEC (R$ 2.544.095,79) teria sido integral e indevidamente transferida para a conta corrente da Clínica Oftalmológica do Piauí Ltda. (COP) , no mesmo dia da apresentação das notas fiscais e das declarações da suposta execução dos serviços pela direção da clínica, o que evidenciou que não teria ocorrido "a devida fiscalização prévia para a necessária confirmação da execução do ajuste e da qualidade dos serviços meramente anunciados pelo Departamento de Controle, Avaliação e Auditoria da Secretaria Municipal de Saúde". Tal fato demonstraria que o ente municipal atuou como mero repassador dos recursos federais para a entidade privada, sem qualquer controle ou acompanhamento.
4.	Além disso, constatou-se a irregular contratação da empresa e a não comprovação de que os médicos integrantes do quadro de profissionais da COP não teriam sequer comprovado a posse do título de Especialista em Oftalmologia, em sintonia com as condições exigidas pela Portaria SAS-MS nº 288, de 2008, e disciplinadas pelo Anexo II da Resolução CFM nº 1.973, de 2011, colocando sob suspeita todos os diagnósticos produzidos com os respectivos tratamentos sob o total de 53.634 procedimentos.
II
5.	Nesta oportunidade, aprecio recurso de reconsideração interposto conjuntamente pelos Srs. Francisco Vanderlândio Carolino e Francisco Vilmar Filho e pela Clínica Oftalmológica do Piauí Ltda. (COP) , contra a mencionada deliberação.
6.	Os recorrentes alegam, em síntese, que:
a) a especialização em oftalmologia prevista na Portaria SAS-MS 288/2008 seria ilegal e que a interpretação dada por esta Corte à Lei 3.268/1957 seria falha;
b) as cobranças indevidas foram enviadas em razão da desorganização da clínica, não tendo ocorrido má-fé;
c) o número de 53.634 procedimentos indicados pelo auditor do Denasus não se refere ao número de pacientes ou de consultas, pois incluiriam outros procedimentos (revisões/reavaliações, exames, distribuição de colírios etc.) ;
d) o tempo médio para a realização de exame de campimetria, tido por insuficiente pelos auditores do Denasus, estaria de acordo com a literatura médica;
e) não haveria vedação à realização do exame de campimetria em crianças de idade pré-escolar;
f) o diagnóstico de glaucoma não se daria apenas nos casos de pressão intraocular elevado, ao contrário do que consta nos manuais do Ministério da Saúde;
g) a prescrição de medicamentos é ato privativo do médico, não podendo uma norma oriunda do Ministério da Saúde lhes impor uma obrigação nesse sentido;
h) os exames de fundoscopia teriam sido realizados corretamente, contudo não foram registrados nos prontuários de todos os pacientes;
i) o número de atendimento de um mesmo médico em até quinze municípios num mesmo dia, também decorreria de falhas internas da clínica;
j) a ausência de assinatura do médico e informações inválidas de CPF e Cartão Nacional de Saúde dos pacientes constantes de prontuários seriam falhas pontuais e que os atendimentos teriam sido devidamente prestados;
k) a reapresentação de fatura, anteriormente glosada em razão de irregularidades no cadastro do médico, teria decorrido de falhas internas da clínica; e que
l) o débito imputado e a multa aplicada pelo Tribunal seriam excessivos e desproporcionais já que os serviços foram efetivamente prestados à população e que os recorrentes, pessoas físicas, não se locupletaram dos repasses.
III
7.	Após o exame das razões recursais, a Secretaria de Recursos propõe conhecer do recurso para, no mérito, negar-lhe provimento.
8.	O representante do Ministério Público junto ao TCU manifestou-se de acordo com a proposta da unidade técnica.
IV
9.	Preliminarmente, conheço do recurso de reconsideração interposto, uma vez que preenche os requisitos atinentes à espécie.
10.	Quanto ao mérito, acolho os pareceres precedentes e adoto seus fundamentos como razões de decidir, sem prejuízo das considerações que faço a seguir.
11.	Conforme esclareceu a Serur, a Portaria SAS/MS 288/2008 estabelece critérios a serem observados pelas entidades privadas que queiram contratar com o Poder Público e receber recursos oriundos do Sistema Único de Saúde. No que concerne ao caso em tela, a citada norma dispõe que somente prestarão serviços nas Unidades de Atenção Especializada em Oftalmologia e nos Centros de Referência em Oftalmologia, profissionais médicos com especialização em oftalmologia. Dessa forma, ao contrário do que alegam os recorrentes, a portaria não contraria a Lei 3.268/1957 ou a Constituição Federal, dado que não veda o exercício da profissão de médico, inclusive na especialidade de oftalmologia, mas, como registrado pela unidade técnica, "estabelece, dentro da discricionariedade da Administração Pública e, principalmente, com o objetivo de garantir maior qualidade na prestação dos serviços públicos", critérios para a contratação pelo poder público.
12.	Assim, a alegação de que Portaria SAS-MS 288/2008 seria ilegal não merece prosperar. A irregularidade consubstanciada na prestação de procedimentos médicos por profissionais sem a devida e necessária especialização, conforme previsto na norma, remanesce, de forma que os valores pagos por esses serviços foram indevidos e devem ser ressarcidos aos cofres do Fundo Nacional de Saúde.
13.	Da mesma forma, não assiste razão ao recorrente, nas questões relacionadas ao exame de campimetria e ao diagnóstico de glaucoma.
14.	O achado apontado pelos auditores do Denasus diz respeito ao tempo médio de 10,61 minutos na realização dos exames de campimetria que se mostra muito aquém do tempo indicado pela Câmara Técnica em Oftalmologia do Conselho Regional de Medicina do Estado do Piauí, de trinta a quarenta minutos, para a realização do procedimento. Nesse sentido e ainda, como bem observou a unidade técnica, considerando o fato de os médicos da contratada não tinham especialização em oftalmologia, a mera alegação de que esse tempo médio estaria de acordo com a literatura médica não pode ser acolhida. Ademais, como ressaltou a Serur, há ausência de informações a respeito dos pacientes e dos exames que teriam sido realizados nos prontuários.
15.	Sobre a possibilidade de realização do exame de campimetria em crianças em idade escolar, os recorrentes, para contestarem a afirmação de que o procedimento seria tecnicamente inviável, apresentam matéria em revista especializada que afirma que crianças dessa faixa etária podem ser acometidos de glaucoma, sem, contudo, trazer qualquer informação sobre a possibilidade de realização do exame nesses pacientes. Além disso, nos casos observados não há carimbo e/ou assinatura do médico responsável e, como já registrado, o profissional não possui a especialização em oftalmologia.
16.	Importante ressaltar que nos casos observados não há carimbo e/ou assinatura do médico responsável e, como já registrado, o profissional não possui a especialização em oftalmologia.
17.	Os recorrentes alegam, diferentemente do que consta dos manuais do Ministério da Saúde, que o diagnóstico de glaucoma não se dá apenas nos casos de pressão intraocular elevado (acima de 21 mmHg) . Como esclareceu a Serur, a auditoria do Denasus apontou que havia prontuários com relatos de pressão intraocular (PIO) elevada, porém com valores normais segundo o Consenso Glaucoma/2008, entre 10,9 e 15,1 mmHg. Assim, ainda que pudesse ser aceita a tese de que o diagnóstico de glaucoma se dá em pacientes com pressão intraocular abaixo de 21 mmHg, não há justificativa para inserção nos prontuários da informação de que os pacientes teriam pressão intraocular elevada.
18.	No mesmo sentido, a alegação dos recorrentes de que a prescrição de medicamentos é ato privativo do médico, não podendo uma norma oriunda do Ministério da Saúde impor a utilização de determinados medicamentos, não merece prosperar. A constatação em questão diz respeito ao desrespeito às normas do Ministério da Saúde que deveriam ser observadas e não o foram, conforme apontado pela auditoria. 
19.	Quanto ao esclarecimento feito pelos recorrentes de que os 53.634 procedimentos indicados pelo auditor do Denasus não se referem ao número de pacientes ou de consultas, ressalto que em nada altera os fundamentos da decisão atacada, pois não há na deliberação essa afirmação.
20.	Também não merecem ser acolhidas as alegações de que as cobranças indevidas enviadas, a ausência de dados dos pacientes e de registros nos prontuários dos pacientes a respeitos dos exames de fundoscopia que teriam sido realizados, o atendimento por um mesmo médico em até quinze municípios num mesmo dia e a reapresentação de fatura, anteriormente glosada em razão de irregularidades no cadastro do médico, teriam ocorrido em razão de falhas em razão da desorganização da clínica.
21.	Embora erros administrativos possam ser eventualmente relevados, o que se observa das constatações da auditoria realizada pelo Denasus é, conforme consignou o relator a quo:
" (...) a fraudulenta cobrança dos procedimentos oftalmológicos, com as diversas irregularidades nas quantidades de consultas e nas linhas de tratamento, entre os demais parâmetros indevidamente modificados ou descumpridos, sem o subjacente registro dos dados essenciais, colocando os resultados do exames até mesmo sob suspeita, já que o COP, com os seus sócios, não teria apresentados os elementos probatórios suficientes e adequados."
22.	Nessa esteira, a alegação de que seriam excessivos e desproporcionais o débito imputado e a multa aplicada pelo Tribunal não se sustenta com as meras justificativas de que os serviços teriam sido efetivamente prestados à população e de que os recorrentes, pessoas físicas, não teriam se locupletado dos repasses.
23.	Dessa forma, considerando que as razões recursais não se mostram suficientes para afastar os fundamentos da decisão recorrida, entendo que o recurso deve ser conhecido para, no mérito, ser-lhe negado provimento.
	Antes o exposto, em linha com os pareceres precedentes, voto por que seja adotada a deliberação que ora submeto a este Colegiado.
TCU, Sala das Sessões Ministro Luciano Brandão Alves de Souza, em 14 de abril de 2021.
BENJAMIN ZYMLER 
Relator